臺灣臺中地方法院民事判決　九十一年度簡上字第七四號
　　上　訴　人　甲○○
　　被　上訴人　乙○○
右當事人間請求給付票款事件，上訴人對於中華民國九十年十二月二十四日本院豐原
簡易庭九十年度豐簡字第八○八號判決提起上訴，本院判決如左：
    主      文
上訴駁回。
第二審訴訟費用由上訴人負擔。
    事      實
甲、上訴人方面：
一、聲明：（一）原判決廢棄。（二）被上訴人應給付上訴人新台幣（下同）八十萬
    元，及自民國（下同）九十年五月九日起至清償日止，按年息百分之六計算之利
    息。
二、陳述：除與原判決記載相同者，茲引外用，補稱：
（一）按原審係採認證人張江河之證詞．惟證人張江河於原審前後二次證詞，似互有
      矛盾，即以其第一次之證詞，應可推認證人張江河於收受系爭支票時「禁背書
      轉讓」文字上並無任何印文。惟於其第二次證詞時，其卻稱：於收受系爭支票
      時「禁背書轉讓」文字有印文。另先加蓋印文抑或先塗銷「禁背書轉讓」再加
      蓋印文，法律並無規定，亦無所謂常情可言，完全取決於當事人之習慣，是原
      審認定「禁背書轉讓」係事後所塗銷，似有不合理之處。
（二）本件上訴人取得系爭支票係因訴外人張慶川於九十年五月間，向上訴人借款，
      嗣為履行該借款債務而交付，經上訴人於同年五月九日提示系爭支票，經付款
      人以發票人已撤銷付款委託，而拒絕付款。按支票為無因、文義證券，被上訴
      人已不否認系爭支票之真正，則被上訴人既為發票人為票據債務人，自應對善
      意取得系爭支票之上訴人負票據上之責任。
（三）上訴人取得系爭支票時，系爭支票已具備所有票據應記載之事項，依票據法第
      十一條第二項規定，被上訴人自應負授權之責。又依最高法院七十年台上字第
      八一○號判例要旨所示，背書中縱有無權代理人所為之背書或背書有偽造、塗
      銷之情事，並不影響背書之連續，是系爭支票並無背書不連續之情事，上訴人
      上開此二部分之抗辯，並無理由。
（四）於票據正面記載禁止背書轉讓，不以發票人再加蓋印章為必要。是上訴人主張
      該印文為被上訴人「塗銷禁止背書轉讓」時所加蓋，自屬可採。況依舉證責任
      分配之原則，被上訴人主張系爭支票為無效票及「禁止背書轉讓」，係遭他人
      所變造塗銷，僅須依變造前原有文義負責，自應由其負舉證之責。
三、證據：除援用第一審所提證據外。補提本票影本乙紙（票號三五八六六九號）為
    證。並請求將系爭支票送法務部調查局鑑定，以明究係塗銷禁止背書轉讓之橫線
    先劃抑或被上訴人之印章先蓋。
乙、被上訴人方面：
一、聲明：駁回上訴。
二、陳述：除與原判決記載相同者，茲引外用，補稱：
（一）系爭支票塗銷禁止背書轉讓之記載，墨漬覆蓋於「禁止背書轉讓」字跡及「乙
      ○○」印文之墨漬上，與一般經驗法則，就票據記載之塗銷，係由票據權利人
      為塗銷行為後，在塗銷處蓋章或簽名，以示負責之情形相不同。而依一般經驗
      法則，在塗銷後之簽名或蓋章，其簽章之墨漬，縱與塗銷墨漬有所重疊，亦必
      覆蓋於塗銷之墨漬上，惟本案塗銷禁止背書轉讓之墨漬竟覆蓋「禁止背書轉讓
      」字跡及「乙○○」之印文之上，連同乙○○之簽名（即簽章墨漬）都一併遭
      塗銷，該塗銷係他人所為，並非被上訴人所塗銷，被上訴人自無需為該塗銷負
      責。
（二）由證人張江河所提供其收受之系爭支票影本可知，禁止背書轉讓字跡上之「乙
      ○○」印文，雖然模糊，但確係發票人交付系爭支票時所蓋留下，且張江河否
      認系爭支票之「張江河」背書為其所作成，足見該禁止背書轉讓之塗銷及張江
      河之背書，乃執票人為規避票據法第三十七條第一項之規定，所為之塗銷及背
      書。
（三）「發票年、月、日」之墨漬，顯與「金額」及指定受款人「張江河」及「禁止
      背書轉讓」等字跡之墨漬不同，應係不同次所書寫，是系爭支票原屬發票日空
      白之無效票，且「禁止背書轉讓」字跡，係遭他人變造塗銷。
（四）上訴人主張「禁止背書轉讓」為被上訴人自行塗銷，再行轉讓支票，自應由上
      訴人舉證證明之。上訴人就此已不能舉證，自應受不利之推定，且系爭支票雖
      經變造，然被上訴人簽名在變造之前，自應依原有文義負責。而系爭支票既有
      「禁止背書轉讓」之記載，則依票據法第一百四十四條準用第三十條第二項之
      規定，上訴人自不得向被上訴人主張票據上之權利。
三、證據：除援用第一審所提證據外，補提變造前系系爭支票影本乙份、台灣台中地
    方法院檢察署九十一年度偵字第九七五四號不起訴處分書影本乙份為證。
丙、本院依職權訊問證人張江河。
    理      由
一、本件上訴人起訴主張，伊執有被上訴人所簽發票據號碼ＦＡ0000000號、
    發票日九十年三月三十一日、金額八十萬元、付款人大雅鄉農會信用部之系爭支
    票，屆期後於九十年五月九日向付款人提示，竟遭提示期限經過撤銷付款之委託
    為由而退票，爰依票據法第一百二十六條、一百三十三條求為判決為如聲明所示
    ；被上訴人則以，系爭支票係記載有受款人之記名支票，伊簽發時並未記載發票
    日，為無效之支票，且系爭支票上伊有為「禁止背書轉讓」之記載，雖事後遭他
    人塗銷，然依票據法第三十條第二項規定，自不對上訴人付票據上之責任。又系
    爭支票上之受款人張江河已否認有於系爭支票上背書，則上訴人雖持有系爭支票
    ，然已不能證明背書之連續，是依同法第三十七條之規定，亦不得行使票據上之
    權利，是以上訴人本件之請求，即無理由等語，資以抗辯。
二、查上訴人為系爭支票之執票人，且系爭支票之現狀面額為八十萬元、發票日為九
    十年三月三十一日、蓋有發票人（即被上訴人）之印文（發票人簽章處）、載有
    「禁止背書轉讓」惟禁止背書轉讓上遭平行線劃掉，「禁止背書轉讓」之「轉讓
    」字處有被上訴人之印文（註：與另一發票人簽章處之印文相同），支票背面有
    張江河、張慶川及上訴人之簽名等情，已據兩造所不爭執，並有卷附核與原本相
    符之系爭支票影本乙紙可稽，自堪可信為真實。是本件系爭支票為記名支票（受
    款人為張江河）上訴人為系爭支票之執票人，被上訴人為發票人無訛。而按依票
    據法第一百四十四條準用同法第三十條第二項之規定「記名匯票發票人有禁止轉
    讓之記載者，不得轉讓」，則本件茲先應審究者，厥為系爭支票上「禁止背書轉
    讓」為何人所記載，又為何人所塗銷。
三、按得為禁止背書轉讓之人，為發票人及背書人（票據法第三十條第二、三項、第
    一百四十四條參照）。發票人及背書人以外之票據關係人，如有禁止書轉讓之記
    載者，不生票據法上之效力。本件系爭支票上「禁止背書轉讓」之記載為發票人
    即被上訴人所為乙情，為被上訴人陳明，並為上訴人所不爭執，自堪可信為真實
    。是本件系爭支票上之「禁止背書轉讓」為發票人所記載甚明。次按，票據上禁
    止背書轉讓之記載可塗銷之，惟得為塗銷之人，禁止背書轉讓，如由發票人記載
    者，亦僅得由發票人塗銷之；禁止背書轉讓，如由背書人記載者，亦僅得由背書
    人塗銷之。而得為塗銷之時間，為得為塗銷之人可隨時塗銷之，即記載後轉讓前
    或轉讓後，均可塗銷，此乃因禁止背書轉讓之受益者乃作此記載之發票人或背書
    人，受益人願意放棄利益，自無不可之理。依此而論，本件系爭支票上「禁止背
    書轉讓」既由被上訴人（即發票人）所記載，則自亦僅得由被上訴人塗銷之。
四、次查，證人張江河於原審之證詞：「系爭支票係張慶川交給我（指張江河）的，
    支票上面有記載國字金額、受款人、禁止背書轉讓，及發票人印文，．．．，禁
    止背書轉讓沒有塗銷．．．」（見原審卷九十年十二月三日言詞辯論筆錄）、「
    我上一次開庭時記得支票上只有一個印文，後來開完庭我再仔細看影本上面「禁
    止背書轉讓」上面留有印文痕跡，所以我確認有兩個印文」（原審卷九十年十二
    月十日言詞辯論筆錄），另於本院調查時亦稱：「系爭支票係張慶川交給我的會
    款，張慶川交給我時就有寫禁止背書轉讓，沒有塗銷，禁止背書轉讓字裡面有個
    章。張慶川給我時受款人部分我的名字已經寫好，發票日還沒有寫．．．，後來
    我交給張慶洲．．．．」等語（見本院九十一年四月二十九日準備程序筆錄）。
    核與卷附張江河收受時之系爭支票影本上所載票據上所記載之事項情節相符（經
    察視禁止背書轉讓旁確有被上訴人之印文）。是以證人張江河上開之證述，自可
    採信。上訴人稱證人張江河前後矛盾，未能採信，尚無理由。而按，禁止背書轉
    讓之記載與發票行為，不論係同時完成、抑或分別完成，發票人尚須在禁止背書
    轉讓之後再次簽名，此為禁止背書轉讓之記載方法。本件受款人即張江河於收受
    系爭支票時，禁止背書轉讓已記載，且尚未遭塗遭，禁止背書轉讓旁又有被上訴
    人之印文等情，已如前述。又系爭支票係由被上訴人簽發後，由張慶川交予張江
    河，再輾轉流至上訴人收執乙情，此由系爭支票後面之背書，及上訴人、張江河
    之陳述，亦可推知。上訴人並無從證明系爭支票曾經再由被上訴人持有。是以系
    爭支票上「禁止背書轉讓」並非被上訴人所塗銷之事實，要可認定。被上訴人此
    部分之主張尚屬可採。上訴人主張係被上訴人自行塗銷該「禁止背書轉讓」即無
    理由。
五、按依上開票據法第一百四十四條準用同法第三十條第二項之規定，可知發票人記
    載受款人之姓名或名稱，禁止背書轉讓發生絕對之效力。亦即，受款人持有系爭
    支票，不得依背書之方法轉讓。受款人如違反發票人禁止背書轉讓之指示以背書
    之方法轉讓支票者，受讓之執票人，以受讓債權論，發票人對之不負票據上之責
    任，即執票人對發票人無票據上之請求權。本件系爭支票上「禁止背書轉讓」既
    為發票人即被上訴人所記載，且非被上訴人所塗銷，已如前述。則「禁止背書轉
    讓」之效力，仍對被上訴人存在。而依上說明，僅有受款人即張江河可對被上訴
    人主張系爭支票之票據上權利，除此以外之人包括執票人即上訴人自不可對被上
    訴人主張系爭支票之請求權。上訴人主張其係善意取得（即票據法第十四條）應
    受保護，核與本件情形尚有不同（註：票據法上之善意取得係為民法八百零一條
    、九百四十八條動產善意取得之特別規定，惟均指由無處分權人處取得而言），
    併予敘明。
六、綜上所述，本件上訴人依票據法第一百二十六條、第一百三十三條請求被上訴人
    給付票款及遲延利息，而為如聲明所示，為無理由，不應淮許。原審為上訴人敗
    訴之判決，並無不合。上訴意旨指摘原判決不當，求予廢棄改判，為無理由，應
    予駁回，爰如主文第一項所示。
七、本件事證已明確，則系爭支票是否屬票據法第十一條第二項（空白授權票據），
    及上訴人行使系爭支票之權利有無合於票據法第三十七條背書連續之規定，本院
    即無再予審酌之必要。另上訴人其請求將系爭支票送鑑定，以明禁止背書轉讓是
    否為被上訴人所為，亦無必要，併予敘明。
八、據上論結，本件上訴為無理由，依民事訴訟法第四百三十六條之一第三項、第四
    百四十九條第一項、第七十八條，判決如主文。
中　　　華　　　民　　　國　　九十一　　年　　　九　　　月　　  十三　  日
                                            臺灣臺中地方法院民事第四庭
~B審判長法官　張恩賜
~B　　　法官　戴博誠
~B      法官  陳添喜
右為正本係照原本作成
不得上訴
中　　　華　　　民　　　國　　九十一　　年　　　九　　　月　　　十三　　　日
~B法院書記官
